臺灣臺中地方法院民事判決
109年度勞訴字第133號
原      告  何育志  
訴訟代理人  王通顯律師(法律扶助律師)  
被      告  榮記顏新發糕餅有限公司

法定代理人  顏榮慶  
被      告  犂記實業有限公司

法定代理人  張仕旻  
訴訟代理人  蘇文俊律師
複代理  人  黃鈴育律師
被      告  行政院農業委員會林務局東勢林區管理處

法定代理人  張弘毅  
訴訟代理人  蕭嘉豪律師
被      告  賴羽釧（原名賴清海）即建發家具行

上列當事人間請求給付勞保老年給付差額事件，本院於民國110
年10月15日言詞辯論終結，判決如下：
    主      文
原告之訴駁回。
訴訟費用由原告負擔。
    事實及理由
甲、程序方面：
一、訴狀送達後，原告不得將原訴變更或追加他訴。但原告請求
    之基礎事實同一、不甚礙被告之防禦及訴訟之終結者，不在
    此限。民事訴訟法第255條第1項第2款、第7款定有明文。又
    所謂請求之基礎事實同一，係指變更或追加之訴與原訴之主
    要爭點有共同性，各請求利益之主張在社會生活上可認為同
    一或關聯，而就原請求之訴訟及證據資料，於審理繼續進行
    在相當程度範圍內具有同一性或一體性，得期待於後請求之
    審理予以利用，俾先後兩請求在同一程序得加以解決，避免
    重複審理，進而為統一解決紛爭者，自屬之（最高法院91年
    度台抗字第552號民事裁判意旨參照）。經查，原告以其先
    前受僱於被告榮記顏新發糕餅有限公司(下稱榮記公司)、犂
    記實業有限公司(下稱犂記公司)、行政院農業委員會林務局
    東勢林區管理處【下稱東勢林管處；又東勢林管處之前身為
    台灣大雪山林業股份有限公司(下稱大雪山公司)】等人，惟
    其等三人均未依法為原告投保勞保，致原告於民國102年11
    月25日申請勞保老年給付時，因投保年資僅11年195日，未
    滿15年，僅得依勞工保險條例第58條第1項第2款規定請領老
    年一次金給付新臺幣（下同）236,359元，無法依同條項第1
    款規定請領老年年金給付，倘被告榮記公司、犂記公司、東
    勢林管處依法為原告投保勞保，則原告得請領之勞保老年年
    金給付為1,229,229元，與前揭領取之老年一次金給付236,3
    59元相較，原告受有勞保老年年金差額損害992,870元（1,2
    29,229－236,359＝992,870），其等三人對原告應負債務不履
    行之損害賠償責任及依58年7月11日修正之勞工保險條例施
    行細則第24條規定對原告負損害賠償責任等情為由，而起訴
    聲明請求：被告榮記公司、犂記公司、東勢林管處應給付原
    告992,870元，及自起訴狀繕本送達翌日起至清償日止，按
    年息百分之五計算之利息；前開給付任一被告已為全部或一
    部給付者，其餘被告就給付範圍內，免給付之義務。原告嗣
    於本件訴訟中，追加己○○（原名賴清海）即建發家具行（下
    稱被告己○○）為共同被告，並主張原告先前亦曾受僱於被告
    己○○，被告己○○亦未依法為原告投保勞保，被告己○○對原告
    亦應負前揭勞保老年年金差額992,870元之損害賠償責任。
    經核原告起訴及追加之訴之請求，主要均涉及原告是否受有
    前揭勞保老年年金差額損害992,870元之爭點，二者之證據
    資料於相當程度範圍內亦具有同一性，堪認二者請求之基礎
    事實同一，亦不甚礙被告己○○、榮記公司、犂記公司、東勢
    林管處之防禦及訴訟之終結，依前開規定，原告追加己○○為
    共同被告，應予准許。
二、當事人喪失訴訟能力或法定代理人死亡或其代理權消滅者，
    訴訟程序在有法定代理人或取得訴訟能力之本人，承受其訴
    訟以前當然停止；承受訴訟人於得為承受時，應即為承受之
    聲明，民事訴訟法第170條、第175條第1項分別定有明文。
    查本件原告起訴時，被告東勢林管處之法定代理人為蕭崇仁
    ，嗣於本件訴訟中其法定代理人變更為丁○○，並經其具狀聲
    明由丁○○承受訴訟，有聲明承受訴訟狀、行政院農業委員會
    令、遷調通知書等件在卷可按（見本院卷一第439至444頁）
    ，核與前開規定相符，自應准其承受訴訟。　　
乙、實體方面： 
一、原告主張：
  ㈠原告分別於56年6月1日至57年5月31日受僱於被告榮記公司，
    擔任麵包師，當時被告榮記公司員工共有15人以上；於57年
    10月1日至59年3月30日受僱於被告犂記公司，擔任麵包師，
    當時被告犂記公司員工平時共有11人；於59年4月1日至59年
    12月31日受僱於被告東勢林區管理處之前身大雪山公司，擔
    任其附設福利社麵包部之麵包師，當時福利社之員工共有10
    人；於77年1月6日至77年7月10日受僱於被告己○○經營之建
    發家具行（未辦理商業登記），前3個月擔任家具送貨兼營
    業銷售員，後3個月專職擔任營業銷售員，當時建發家具行
    有員工5人以上。且被告榮記公司係由「顏新發糕餅舖」改
    組而成立；被告犂記公司則由「犂記餅店」改組而成立，被
    告榮記公司、犂記公司自不能以公司設立登記在後而予以切
    割。
  ㈡原告為42年11月25日生，於56年11月25日滿14歲，依法雇主
    即應為原告投保勞工保險，詎原告之勞保投保係自72年10月
    1日起，始由訴外人頂好企業股份有限公司為原告投保勞保
    。本件被告均未為原告依法投保勞保，原告嗣於101年10月1
    1日勞保退保，並於102年11月25日向勞保局申請勞保老年給
    付時，因勞保投保年資僅有11年195日，未滿15年，僅得依
    勞工保險條例第58條第1項第2款規定請領老年一次金給付，
    無法依同條項第1款規定請領勞保老年年金給付，故勞保局
    於102年12月間核付原告勞保老年一次金給付236,359元。又
    本件被告倘有依法為原告投保勞保，依原告投保勞保期間最
    高60個月平均薪資20,411元為基礎，並依勞工保險條例第58
    條之1第1款計算，原告每月得請領之老年年金給付為5,373
    元，則原告自102年12月至本件起訴時即109年5月之期間，
    應可領取之勞保老年年金為419,094元；再者，依內政部107
    年簡易生命表計算，原告於起訴時之平均餘命為17.45年，
    再依霍夫曼式計算法扣除中間利息，自109年6月起，以每月
    5,373元計算，原告得請求一次給付老年年金給付810,135元
    ，合計應可領取勞保老年年金為1,229,229元（419,094＋810
    ,135＝1,229,229），扣除原告前揭已領取之老年一次金給付
    236,359，原告尚受有勞保老年年金差額992,870元之損害，
    本件被告對原告各應負債務不履行之損害賠償責任及依58年
    7月11日修正之勞工保險條例施行細則第24條規定對原告各
    應負損害賠償責任，且各被告間應屬不真正連帶債務關係，
    被告其中一人為給付，其他被告即同免其責任。
  ㈢退步言，若認本件被告間並非不真正連帶關係，則原告之雇
    主應為原告投保勞工保險而未投保，致原告勞保年資短少之
    時間共為3年199天，即1294天。依時間比例分別計算，被告
    榮記公司應負擔賠償責任之比率為185/1294，應賠償之金額
    為141,948元。被告犂記公司應負擔賠償責任之比率為439/1
    294，應賠償之金額為336,839元。被告東勢林管處應負擔賠
    償責任之比率為275/1294，應賠償之金額為211,004元。被
    告己○○即建發家具行應負擔賠償責任之比率為186/1294，應
    賠償之金額為142,715元。
  ㈣並聲明：被告應給付原告992,870元，及自起訴狀繕本送達被
    告翌日起至清償日止，按年息5%計算之利息；前開給付任一
    被告已為全部或一部給付者，其餘被告就給付範圍內，免給
    付之義務。
二、被告爭執要旨：
　㈠被告榮記公司抗辯：原告未曾受僱於被告榮記公司，且被告
    榮記公司係於99年10月15日始設立登記，原告主張其係受僱
    任職於被告榮記公司之勞工，與事實不符。是原告對被告榮
    記公司之本件請求，為無理由。
　㈡被告犂記公司抗辯：原告未曾受僱於被告犂記公司，且被告
    犂記公司係於64年3月24日始設立登記，原告主張其係受僱
    任職於被告犂記公司之勞工，與事實不符。是原告對被告犂
    記公司之本件請求，自屬無據。
　㈢被告東勢林管處抗辯：原告主張其於59年4月1日至59年12月3
    1日之期間，曾為受僱任職於被告東勢林管處之前身即大雪
    山公司之勞工，被告東勢林管處否認之，原告就此有利於己
    之事實，自應負舉證責任。原告以大雪山公司未依法為原告
    投勞保為由，據此對被告東勢林管處之本件請求，為屬無據
    由。
　㈣被告己○○抗辯：
　⒈原告主張其於77年1月6日至77年7月10日之期間係受僱任職於
    建發家具行，與事實不符，且建發家具行係被告己○○之父親
    賴澤所開設，被告己○○於77年間亦僅為受僱於賴澤而在建發
    家具行處任職之勞工，被告己○○並非建發家具行之負責人，
    建發家具行當時僱用之勞工亦未達五人。是原告對被告己○○
    之本件請求，已屬無據。　　
　⒉再者，現行勞工保險條例第58條第1項第1款關於老年年金給
    付之規定，係於97年間始經立法院修正通過，依本件原告主
    張其係於77年間受僱於建發家具行當時有效之勞工保險條例
    ，其制度上僅有一次性之老年給付，並無請領老年年金之權
    利存在，依法律不溯既往之原則，縱認建發家具行當時有應
    為原告投保勞保而未投保之情形，至多僅能請求建發家具行
    給付一次性老年給付之差額而已，建發家具行亦無可能就當
    時並不存在之老年年金權利，負老年年金差額之損害賠償責
    任。況且，勞工依勞工保險條例第58條第1項第1款、第2款
    或同條第2項規定請領其中一種老年給付並經勞保局核付後
    ，即不得再予變更，原告既已經勞保局核付老年一次金給付
    ，自不能再另變更請領老年年金給付，原告自無另受有老年
    年金差額損害之可能。
  ㈤並均聲明：⒈駁回原告之訴。⒉如受不利益判決，願供擔保請
    准宣告免為假執行。
三、法院之判斷：　　
　㈠損害賠償之債，以有損害之發生及有責任原因之事實，並  
    二者之間有相當因果關係為其成立要件，故原告所主張損害
    賠償之債，如不合於此項成立要件，即難謂有損害賠償請求
    權存在。又損害賠償因自法律規定者，其構成要件須同時符
    合法律規定之「法定事實」及「損害」二要件，始足當之。
    又勞工保險條例第58條第1項、第2項、第3項規定：「年滿
    六十歲有保險年資者，得依下列規定請領老年給付：一、保
    險年資合計滿十五年者，請領老年年金給付。二、保險年資
    合計未滿十五年者，請領老年一次金給付。」、「本條例中
    華民國九十七年七月十七日修正之條文施行前有保險年資者
    ，於符合下列規定之一時，除依前項規定請領老年給付外，
    亦得選擇一次請領老年給付，經保險人核付後，不得變更：
    一、參加保險之年資合計滿一年，年滿六十歲或女性被保險
    人年滿五十五歲退職者。二、參加保險之年資合計滿十五年
    ，年滿五十五歲退職者。三、在同一投保單位參加保險之年
    資合計滿二十五年退職者。四、參加保險之年資合計滿二十
    五年，年滿五十歲退職者。五、擔任具有危險、堅強體力等
    特殊性質之工作合計滿五年，年滿五十五歲退職者。」、「
    依前二項規定請領老年給付者，應辦理離職退保。」基此可
    知，勞工主張其受有勞保「老年年金」損害者，應具備受有
    損害之要件（即投保單位違法未為勞工投保勞保而致勞工受
    有損害）外，並應同時符合勞工保險條例第58條前揭規定「
    保險年資」、「年齡」、「離職退保」及「經勞保局核付其
    中一種老年給付後，不得變更請領他種老年給付」等法定事
    實之要件，始足當之。否則，該勞工尚無勞保「老年年金」
    之損害賠償請求權存在。經查：　
　⒈原告為42年11月25日出生，嗣原告於101年10月11日離職勞保
    退保後，並於102年11月25日向勞保局申請勞保老年給付中
    之一次給付【即申請「老年一次金給付」（即勞工保險條例
    第58條第1項第2款）或「一次請領老年給付」（即勞工保險
    條例第58條第2項）】，經勞保局審查原告年滿60歲，惟依
    其年齡及保險年資不符合勞工保險條例第58條第2項各款之
    一次請領老年給付規定，而符合勞工保險條例第58條第1項
    第2款之老年一次金給付規定，並依其老年一次給付年資為1
    1年7月，加保期間最高60個月之平均月投保薪資20,411元，
    發給老年一次金給付11.58個月，計236,359元，並已於102
    年12月6日核付予原告在案乙節，有原告之戶籍謄本、勞工
    保險被保險人投保資料表、勞保局已領老年給付證明（見原
    證1、2、3）及勞保局110年10月12日保普老字第1106014642
    0號復本院函附原告老年給付申請書、該局102年12月6日核
    付原告老年一次金給付之函文（見本院卷二第71至77頁），
    且勞保局前揭110年10月12日復本院函文重申前揭勞工保險
    條例第58條第2項規定即：經該局核付勞工其中一種老年給
    付後，即不得再變更申請給付項目之意旨。依前開說明，原
    告既已經勞保局核付勞保老年一次金給付在案，自不能再另
    變更請領勞保老年年金給付，於此情形，原告主張其另受有
    勞保老年年金差額之損害，已屬無據，無從憑採。
　⒉民法關於有償勞務給付之契約，可能為僱傭、委任、承攬或
    居間等契約類型，而是否屬於勞動基準法第2條第1款、第6
    款規定「勞工，指受雇主僱用從事工作獲致工資者」、「勞
    動契約：指約定勞雇關係而具有從屬性之契約」即：與雇主
    成立勞動契約之勞工，主要以勞雇關係具有從屬性為判斷標
    準。所謂從屬性，勞務債務人對於勞務債權人通常具有人格
    、組織或經濟上從屬性等特徵，並應就個案事實及整體契約
    內容，依雙方間之從屬性程度高低判斷之，倘勞務債權人就
    勞務債務人提供勞務給付方式之規制程度甚高，且勞務債務
    人就其如何提供勞務及提供勞務之財務歸屬並無相當程度之
    決定自由，始得認雙方間為勞雇關係而具有從屬性之勞動契
    約。再者，就本件原告主張其於前揭期間分別受僱於被告時
    ，依當時勞工保險條例關於投保單位有為勞工投保勞保義務
    之下列規定：⑴47年7月21日制定公布勞工保險條例第8條規
    定：「中華民國境內年滿十四歲之左列勞工應全部加入勞工
    保險為被保險人：一、被僱於僱用勞工十人以上之公營民營
    工廠礦場鹽場林場茶場之產業工人。二、交通公用事業工人
    。三、職業勞工。四、專業漁撈勞動者」、「前項所稱勞工
    包括有工會會員資格之職員」；⑵57年7月23日修正公布勞工
    保險條例第8條規定：「中華民國國民年滿十四歲以上、六
    十歲以下之左列勞工，應全部加入勞工保險為被保險人：一
    、被僱於僱用勞工十人以上之公營、民營工廠、礦場、鹽場
    、農場、牧場、林場、茶場之產業工人及交通、公用事業工
    人。二、職業工人。三、專業漁撈勞動者。四、政府機關、
    公立學校之技工、司機、工友。五、受僱於僱用十人以上公
    司、行號之員工。」、「前項所稱勞工，包括有工會會員資
    格之職員；在職勞工，其年屆六十歲而身體健康並願繼續工
    作，經雇主留用者，得仍參加勞工保險。」；⑶68年2月19日
    修正公布勞工保險條例第6條規定：「凡年滿十四歲以上，
    六十歲以下之左列勞工，應以其雇主或所屬團體為投保單位
    ，全部參加勞工保險為被保險人：一、受僱於僱用勞工五人
    以上之公、民營工廠、礦場、鹽場、農場、牧場、林場、茶
    場之產業勞工及交通、公用事業之勞工。二、受僱於僱用五
    人以上公司、行號之勞工。三、受僱於僱用五人以上之新聞
    、文化、公益及合作事業之員工。四、政府機關、公、私立
    學校之技工、司機、工友。五、政府機關、公立學校之約聘
    、約僱人員。六、政府登記有案之職業訓練機構受訓技工。
    七、專業漁撈勞動者。八、無一定雇主而參加職業工會之勞
    工。」、「前項所稱勞工，包括在職外國籍員工。」；⑷77
    年2月3日修正公布勞工保險條例第6條規定：「年滿十五歲
    以上，六十歲以下之左列勞工，應以其雇主或所屬團體或所
    屬機構為投保單位，全部參加勞工保險為被保險人：一、受
    僱於僱用勞工五人以上之公、民營工廠、礦場、鹽場、農場
    、牧場、林場、茶場之產業勞工及交通、公用事業之員工。
    二、受僱於僱用五人以上公司、行號之員工。三、受僱於僱
    用五人以上之新聞、文化、公益及合作事業之員工。四、依
    法不得參加公務人員保險或私立學校教職員保險之政府機關
    及公、私立學校之員工。五、受僱從事漁業生產之勞動者。
    六、在政府登記有案之職業訓練機構接受訓練者。七、無一
    定雇主或自營作業而參加職業工會者。八、無一定雇主或自
    營作業而參加漁會之甲類會員。」、「前項規定，於經主管
    機關認定其工作性質及環境無礙身心健康之未滿十五歲勞工
    亦適用之。」、「前二項所稱勞工，包括在職外國籍員工。
    」；⑸101年12月5日修正公布勞工保險條例第6條規定：「年
    滿十五歲以上，六十五歲以下之左列勞工，應以其雇主或所
    屬團體或所屬機構為投保單位，全部參加勞工保險為被保險
    人：一、受僱於僱用勞工五人以上之公、民營工廠、礦場、
    鹽場、農場、牧場、林場、茶場之產業勞工及交通、公用事
    業之員工。二、受僱於僱用五人以上公司、行號之員工。三
    、受僱於僱用五人以上之新聞、文化、公益及合作事業之員
    工。四、依法不得參加公務人員保險或私立學校教職員保險
    之政府機關及公、私立學校之員工。五、受僱從事漁業生產
    之勞動者。六、在政府登記有案之職業訓練機構接受訓練者
    。七、無一定雇主或自營作業而參加職業工會者。八、無一
    定雇主或自營作業而參加漁會之甲類會員。」、「前項規定
    ，於經主管機關認定其工作性質及環境無礙身心健康之未滿
    十五歲勞工亦適用之。」、「前二項所稱勞工，包括在職外
    國籍員工。」。則原告就其係與被告分別成立勞動契約之勞
    工，及就被告各有依前揭規定（即法定最低僱用勞工人數）
    而有為其僱用之勞工投保勞保義務等有利於己之事實，自應
    負舉證責任。且查：
　  ⑴依原告所舉原告在建發家具行內拍攝之相片，及雪山公司
      外觀之相片，暨「顏新發糕餅老舖」、「犂記餅店」店面
      之相片（即原證8、10、11，見本院卷一第97、181至189
      、263至265頁），顯無從依此認定原告分別與建發家具行
      、大雪山公司、被告榮記公司、被告犂記公司間有何法律
      關係存在。
　　⑵被告犂記公司係於64年3月24日設立登記；被告榮記公司則
      於99年10月15日設立登記乙節，有經濟部99年10月15日復
      被告榮記公司准予設立登記函文及被告犂記公司之商工登
      記查詢資料在卷可按（見本院卷一第157至159、213頁）
      。又原告於101年10月11日離職退保時之勞保投保年資為1
      1年195日，業據原告陳明在卷，並有原告之勞工保險被保
      險人投保資料表在卷可按（見原證2），與本件原告主張1
      5年之勞保投保年資尚短差3年170日。且查：
　　　①依證人甲○○、丙○○本院審理時之證言（見本院卷一第452
        至465頁），可知證人丙○○曾自57年間起至59年4月、6
        月當兵前之該段期間曾在商號名稱為「犂記餅店」處任
        職；證人甲○○則於56年農曆年間往前算一年半之該段期
        間曾在商號名稱為「顏新發餅店」處任職，證人甲○○另
        自59年年底起算約半年之該段期間在商號名稱為「犂記
        餅店」處任職。於此情形，倘認被告榮記公司與原告陳
        稱之「顏新發糕餅舖」或前開二位證人證述之「顏新發
        餅店」間即為實體上同一性之事業，或逕認被告犂記公
        司與「犂記餅店」間即為實體上同一性之事業，顯屬速
        斷，自無從將二者工作年資合併計算。
　　　②且由證人甲○○本院審理時結證：「犂記餅店」全部員工
        大約7人、8人等語（見本院卷一第460頁），與證人丙○○本院審理時證述：「犂記餅店」全部員工大約7人、8
        人到10人上下等語（見本院卷一第465頁）之證言互核
        ，並佐以原告未能舉證證明56年至59年間該等在「犂記
        餅店」處任職全部員工之真實姓名年籍情形下，至多僅
        能認定當時在「犂記餅店」處任職之全部員工人數為7
        人或8人。於此情形，縱認當時該等7人或8人員工係受
        僱於「犂記餅店」之勞工（即雙方間有償勞務給付之契
        約性質為勞動契約），依當時（即47年7月21日制定公
        布、57年7月23日修正公布）之勞工保險條例第8條規定
        （即僱用勞工十人以上始有投保勞保之義務），「犂記
        餅店」並無為該等員工投保勞保之義務，則原告主張被
        告犂記公司1年5月又30日（即自57年10月1日起至59年3
        月30日止）期間違法未為原告投保勞保，並無可採，自
        應予扣除。基此，扣除前開1年5月又30日勞保投保年資
        後，就原告其餘主張之其餘被告勞保投保年資【即原告
        前揭主張其在被告榮記公司處任職之期間為12月（即自
        56年6月1日起至57年5月31日止）、在大雪山公司處任
        職之年資為9月（即自59年4月1日起至59年12月31日止
        ）、在建發家具行處任職之年資為5月又26日（即自77
        年1月6日起至77年7月10日止），合計僅有2年2月又26
        日（即不足前開短差之3年170日）】，加計原告已有之
        勞保投保年資11年195日，仍不足得請領勞保老年年金
        給付須達到之15年保險年資。依前開說明，原告既未符
        合勞工保險條例第58條前揭規定「保險年資」之要件，
        原告對各被告自無損害賠償請求權存在。
  ⒊綜上，原告請求被告賠償其勞保老年年金差額損害992,870元
    及其法定遲延利息，為屬無據，不應准許。準此，原告另聲
    請再通知證人甲○○、丙○○及下列證人到庭作證（即大雪山公
    司部分：證人乙○○等先前在大雪山公司任職之員工；被告榮
    記公司部分：證人郭月麗、「金瓶」（即被告榮記公司法定
    代理人庚○○之母親）；被告犂記公司部分：證人戊○○；建發
    家具行部分：證人廖素照），自無再予調查之必要，併予敘
    明。
 ㈡綜上所述，原告以其受有勞保老年年金差額損害為由，主張被
   告對原告應負債務不履行及前揭勞工保險條例施行細則等規
   定之損害賠償責任，據此請求被告給付原告992,870元，及自
   起訴狀繕本送達被告翌日起至清償日止，按年息5%計算之利
   息；前開給付任一被告已為全部或一部給付者，其餘被告就
   給付範圍內，免給付之義務，為無理由，應予駁回。
四、本件事證已臻明確，兩造其餘攻擊、防禦方法及所為之立證
    ，經審酌後，核與判決結果不生影響，自無庸逐一論述，附
    此敘明。
五、訴訟費用負擔之依據：民事訴訟法第78條。 
中　　華　　民　　國　　110 　年　　11　　月　　12　　日
                  勞動法庭    法  官  何世全
一、上正本係照原本作成。
二、如對本判決上訴，須於判決送達後20日內向本院提出上訴狀
    。如委任律師提起上訴者，應一併繳納上訴審裁判費。
三、提起上訴，應以上訴狀表明(一)對於第一審判決不服之程度
    ，及應如何廢棄或變更之聲明，(二)上訴理由（民事訴訟法
    第441條第1項第3款、第4款），提出於第一審法院。
中　　華　　民　　國　　110 　年　　11　　月　　12　　日
                              書記官  陳弘祥